最高法院刑事判決　　　　　　九十四年度台上字第四０六０號
　　上　訴　人　甲○○
上列上訴人因傷害致人於死案件，不服台灣高等法院中華民國九
十一年六月十九日第二審更審判決（九十一年度上更(一)字第二一
九號，起訴案號：台灣板橋地方法院檢察署八十七年度偵字第二
七六一六號），提起上訴，本院判決如下：
    主  文
原判決撤銷，發回台灣高等法院。
    理  由
本件原判決認定上訴人甲○○有其事實欄所載之犯行，因而撤銷
第一審諭知無罪之判決，改判論處上訴人傷害人之身體，因而致
人於死罪刑，固非無見。
惟查：（一）、有罪之判決書，對於被告有利之證據不採納者，
應記載其理由，刑事訴訟法第三百十條第二款定有明文。上訴人
於原審否認持碎玻璃刺李宇麒之胸部，並辯稱伊僅持碎玻璃揮動
，以防止李宇麒繼續攻擊，詎李宇麒突然向前衝撞，致發生意外
，伊無傷害之意思。原判決於理由三、則以上訴人於偵查中供稱
李宇麒見其拿碎玻璃條比劃時有往後跳開，與伊距離約有三步遠
，況當時尚有周志龍等在其中勸架阻擋，李宇麒不可能有衝撞上
訴人，第一審勘驗筆錄不能證明李宇麒有衝撞上訴人之事（原判
決第六頁第三行至第十行），說明上訴人之辯解不足採信。但據
在場之證人胡淑華、冒自強、周志龍一致證稱，李宇麒衝向上訴
人時，因攔阻未果，致衝撞在一起，未看見上訴人有揮刺之動作
（相驗卷第三十六頁背面、第三十八頁背面、第三十九頁正面，
第一審卷第四十五頁，原審上訴卷第四十一頁正面、背面）。第
一審至案發現場勘驗結果，亦認上訴人在勘驗筆錄之位置遭李
宇麒毆傷後，當時茶几玻璃已碎裂，上訴人在位置撿拾一塊碎
玻璃後，走至之位置，當時李宇麒在之位置，上訴人手持玻
璃左右揮動，要求李宇麒不要再過來，然李宇麒卻仍衝向上訴人
，而證人冒自強無法拉住李宇麒，當時證人周志龍見狀要攔阻李
宇麒，仍被李宇麒推倒在之位置，最後李宇麒與上訴人衝撞在
一起，而分別倒在、之位置，該筆錄且經現場目擊證人冒自
強，胡淑華認為與當時實情相符，簽名在卷，有勘驗筆錄可稽（
第一審卷第四十九頁）。上開有利於上訴人之證據，原判決未依
本院前次發回意旨，詳為說明如何與事實不符，不足以採納之理
由，徒以周志龍等人在中間勸架，李宇麒不可能衝撞上訴人，即
謂第一審勘驗筆錄不足為上訴人有利之認定，致原有判決理由不
備之違法依然存在。（二）、原判決事實認定李宇麒赤身徒手欲
打上訴人，周志龍上前阻止，遭李宇麒推倒躺落茶几致茶几上玻
璃破碎，李宇麒即持碎玻璃砸上訴人頭部受傷流血，李宇麒再度
趨前欲毆打時，上訴人即揮動撿拾之長條碎玻璃示意李宇麒不要
過來，李宇麒短暫退卻，旋又逼近毆打上訴人，抓住上訴人頭髮
，上訴人即基於普通傷害之故意，以右手持該碎玻璃條刺進李宇
麒之右下胸部深達十二公分，而為防衛過當，李宇麒經送醫因出
血性休克死亡（原判決第二頁第六行至第三頁第二行）；即原判
決並未認定李宇麒再度毆打上訴人前，其身上有受傷，上訴人係
於為李宇麒徒手毆打及抓其頭髮時，持長條碎玻璃剌李宇麒右下
胸一下。於理由內則以當時李宇麒僅徒手毆打上訴人及拉扯頭髮
，並未有重大傷害行為，上訴人竟以傷害犯意，以碎玻璃條對其
下胸部用力刺入達十二公分，所用方法衡諸當時實際情形，顯屬
超逾正當防衛之必要程度，而為防衛過當，尚不得主張不罰而免
責（原判決第七頁倒數第二行至第八頁第三行）。但依卷內資料
，李宇麒除右下胸致命之剌傷外，尚有右眼外側銳器剌傷一處，
左、右眼部下方各一處，左胸、腹上部二處，右鎖骨，左側背部
二處、右手前臂前部二處銳器割傷（相驗卷第四十三頁至第四十
四頁），原判決未認李宇麒於再度毆打上訴人前有受傷，倘屬非
虛，則李宇麒上開十一處銳器剌、割傷似於再度上前毆打上訴人
時所致，果爾，原判決認定上訴人持長條碎玻璃僅剌李宇麒右下
胸一下，與卷內資料即有不符而有證據上理由矛盾之違法。究李
宇麒其餘多處傷害是否為上訴人持長條碎玻璃刺、割所致？當時
其毆打上訴人，及上訴人持長條碎玻璃防衛之實際情形為何？時
間多久，上訴人受何傷害？何以李宇麒身上會有多處剌、割傷？
凡此均與判斷上訴人是否正當防衛，及其防衛是否過當有關，為
明真相，自應詳予查明，原審未詳究明白，並於理由內為必要之
敘述，遽行判決，非但證據調查未盡，抑且判決理由不備。（三
）、刑事訴訟法第九十五條第一款規定「訊問被告，應告知犯罪
嫌疑及所犯所有犯罪名。罪名經告知後，認為應變更者，應再告
知」，旨在使被告得以充分行使防禦權，以達刑事訴訟法為發見
真實，並顧及程序公正之目的，此條規定於總則編內，訴訟各階
段自均有其適用，法院於適用同法第三百條時，尤須踐行該法第
九十五條第二項規定，始能避免突襲裁判而保護被告權益。本件
檢察官係以上訴人涉犯刑法第二百七十一條第一項之殺人罪嫌提
起公訴。原審審理結果則認上訴人係基於普通傷害之犯意而致李
宇麒於死，因而撤銷第一審諭知無罪之判決，變更起訴法條，改
按同法第二百七十七條第二項前段之傷害人之身體，因而致人於
死罪論處，但於審判期日，僅告知上訴人其犯罪之嫌疑詳如起訴
書所載（原審卷第九十五頁），對於變更後之罪名，並未踐行告
知，令上訴人有陳述與辯明之機會，其踐行之訴訟程序，亦難謂
適法。以上或為上訴意旨指摘所及，或為本院得依職權調查之事
項，應認原判決仍有撤銷發回更審之原因。
據上論結，應依刑事訴訟法第三百九十七條、第四百零一條，判
決如主文。
中　　華　　民　　國　九十四　年　　七　　月　二十八　日
                      最高法院刑事第十二庭
                          審判長法官  謝　俊　雄
                                法官  陳　世　雄
                                法官  蘇　振　堂
                                法官  吳　信　銘
                                法官  徐　文　亮
      本件正本證明與原本無異
                                      書  記  官
中　　華　　民　　國　九十四　年　　八　　月　　三　　日
                                                      Ｃ
